【裁判字號】    99,消債抗,19
【裁判日期】    991029
【裁判案由】    抗告事件
【裁判全文】
臺灣彰化地方法院民事裁定  99年度消債抗字第19號
抗 告 人
即債務人  甲○○
上列抗告人因消費者債務清理事件聲請免責，對於中華民國99年
8月17日本院99年度消債聲字第31號民事裁定，提起抗告，本院
裁定如下：
    主  文
抗告駁回。
抗告程序費用新台幣壹仟元由抗告人負擔。
    理  由
一、抗告意旨略以：
  (一)原裁定以抗告人密集使用信用卡消費及現金卡預借現金等行
    為，逕認抗告人有奢侈消費情形，而裁定不免責。
  (二)原裁定所列抗告人於民國93、94年間刷卡消費內容，於該期
    間內，抗告人仍屬正常還款戶，基於方便，於消費時以刷卡
    方式給付價金，並無不妥，況其消費內容多屬電器用品、衣
    飾、保險等一般性消費，且各筆金額不高，應不屬奢侈消費
    行為。
  (三)抗告人預借現金額度雖高於一般消費，惟其用途多係用以償
    還銀行債務。茲因銀行於民眾辦理信用卡、現金卡時，未明
    確告知利率及違約金計算方式，致民眾使用信用卡、現金卡
    各項服務時，無法預知其消費是否超出個人所能負擔範圍，
    為避免信用不良、高額違約金及銀行催收，只好另向其他家
    銀行借貸，如此惡性循環下，終致無力負擔高額債務而毀諾
    。
  (四)抗告人每月收入約新台幣（下同）36,000元，尚須扶養其母
    與2名子女，縱以每月最低生活標準計算，其家庭開銷已達
    39,316元，勉力維生已有困難，實無力償還債務。依此，足
    見抗告人無力清償債務，且無消費者債務清理條例第134條
    規定之事由，應為免責裁定。
  (五)從而，原審裁定未加詳查，為抗告人不免責，即有違誤，爰
    提起抗告，請求廢棄原裁定，准為抗告人免責之裁定等語。
二、按「法院為終止或終結清算程序之裁定確定後，除別有規定
    外，應以裁定免除債務人之債務。」、「法院裁定開始清算
    程序後，債務人有薪資、執行業務所得或其他固定收入，而
    普通債權人之分配總額低於債務人聲請清算2年間，可處分
    所得扣除自己及依法應受扶養者所必要生活費用之數額者，
    法院應為不免責之裁定。但債務人證明經債權人全體同意者
    ，不在此限。」、「債務人有下列各款情形者，法院應為不
    免責之裁定，但債務人證明經普通債權人全體同意者，不在
    此限：一於7年內曾依破產法或本條例規定受免責。二隱匿
    、毀損應屬清算財團之財產，或為其他不利於債權人之處分
    。三捏造債務或承認不真實之債務。四因浪費、賭博或其他
    投機行為，致財產顯然減少或負擔過重之債務，而生開始清
    算之原因。五於清算請聲前1年內，已有清算之原因，而隱
    瞞其事實，使他人為交易致生損害。六明知已有清算原因之
    事實，非基於本人之義務，而以特別利於債權人中之1人或
    數人為目的，提供擔保或滅債務。七隱匿、毀棄、偽造或變
    造帳簿或其他會計文件之全部或一部，致其財產之狀況不真
    確。八故意於財產及收入狀況說明書為不實之記載，或有其
    他故意違反本條例所定義務之行為。」，消費者債務清理條
    例第132條、第133條，第134條分別定有明文。次按消費者
    債務清理制度非使債務人因恣意消費所生債務，轉嫁債權人
    負擔。債務人免責制度，乃在於鼓勵勤勞誠實之債務人，而
    非縱容奢侈浪費之債務人。倘債務人利用信用金融之機會，
    恣意為非屬日常生活所需之鉅額、奢侈或浪費等消費行為，
    而不在意日後履行清償之能力，反思利用消費者債務清理條
    例之免責制度，以規避其應負擔之償還責任，自與消費者債
    務清理條例之立法本旨有違。又所謂浪費行為，係指生活支
    出超過個人收入所應支出之程度，因而使其負擔更重之債務
    。至於有無浪費行為，應視債務人從事該消費行為時有無詳
    實之償債計畫，如無償債計畫或其他預定收入可供清償，僅
    係先行花費時，即該當於消費者債務清理條例第134條第4款
    規定之浪費行為，自不應免其還款之責。經查：
  (一)抗告人聲請清算程序事件，前經本院裁定開始清算程序後，
    復經裁定終止清算程序確定，抗告人負欠無擔保債務總金額
    1,701,674元，其債權人於清算程序未受分文分配，此情業
    經調取本院97年度消債更字第151號、98年度執消債更字第
    32號、99年度消債清字第12號、99年度司執消債清字第10號
    等卷宗，查明屬實。基此，本件最主要審查之重點，厥為抗
    告人主張其符合免責要件乙節，是否有據？
  (二)依消費者債務清理條例第133條規定之反面解釋，普通債權
    人之分配總額不得低於債務人聲請清算2年間，可處分所得
    扣除自己及依法應受扶養者所必要生活費用之數額者，或經
    債務人證明經債權人全體同意者，法院始得為免責之裁定。
    惟抗告人主張其支出大於收入乙節，縱然屬實，核屬是否構
    局消費者債務清理條例第3條「不能清償債務或有不能清償
    債務之虞」等聲請更生或清算之事由，而非免責事由。況且
    ，各債權人均於原審具狀一致反對抗告人免責（原審卷宗所
    附各債權人陳報狀參照），足見抗告人亦不符合消費者債務
    清理條例第133條規定之免責要件。
  (三)依據各債權人所提陳報狀及消費刷卡紀錄，顯示抗告人最近
    數年刷卡負債原因，大都為預借現金、信用貸款、保險投資
    、通信貸款、銀樓飾品等非日常生活所必要之奢侈性消費行
    為，且長期僅繳最低應繳金額，以債養債，終致債務負擔過
    重，逾越其經濟能力可得負擔程度，顯有浪費行為，茲分述
    如下：
  1.預借現金部分：
    抗告人於94年間陸續向各債權銀行預借高額現金，其中1月
    借7萬元、2月借197,408元、3月借6萬元、4月借41,000元、
    5月借42,700元、6月借13,200元、7月借22,900元、8月借77
    ,800元、9月借6,000元、10月借13,400元、11月借5,800元
    、12月借3,400元，1年內合計借得553,608元。
  2.信用貸款部分：
    抗告人於93年11月11日向日盛銀行申貸15萬元、11萬元，93
    年11月間向台北銀行申貸30萬元。
  3.通信貸款部分：
    抗告人於95年1間向中國信託銀行申貸通信貸款，分48期，
    每期貸款金額1,747元。
  4.其他不當消費：
    抗告人在大眾電信消費13,500元、在嘉實多汽車修護廠消費
    3,000元、在佳迪福保險消費3,168元、在HANG TEN消費1,79
    3元、在美成銀樓消費11,000元等。
  (四)綜上所述，依抗告人自承其月薪僅約36,000元而已，竟未盱
    衡本身償債能力以撙節日常生活支出，亦未擬定詳實之償債
    計畫，於舊債未清償之情況下，仍以刷卡方式從事顯非日常
    生活所必要之消費等行為，並大量且密集預借高額現金，任
    令其債務迅速膨脹，致負擔過重之債務，而生開始清算之原
    因，顯有消費者債務清理條例第134條第4款規定之浪費行為
    無訛。
三、從而，抗告人確有消費者債務清理條例第134條第4款規定不
    免責之情事，復據債權人全體一致反對免責，抗告人亦未能
    證明有何其他法定免責事由存在，則其主張已符合免責要件
    云云，即屬無據。原審因此裁定抗告人不免責，即無不合。
    抗告意旨猶執前詞，指摘原裁定不當，求予廢棄更為裁定，
    為無理由，應予駁回。
四、至於抗告人雖指摘銀行未告知利率及違約金計算方式，致其
    使用信用卡、現金卡各項服務時，無法預知消費是否超出個
    人所能負擔各節，經核與聲請免責之要件無涉，爰不再贅詞
    論列。
五、末按為鼓勵債務人努力清償債務以獲得免責，法院為不免責
    之裁定或撤銷免責之裁定確定後，債務人如能繼續清償債務
    ，使各普通債權人受償額均達其債權額百分之20以上者，各
    債權人之債權應已獲相當程度之保障，自宜賦與其重建經濟
    之機會，此即消費者債務清理條例第142條之立法要旨所在
    。基此，抗告人本於此規定，於本件不免責裁定確定後，努
    力清償債務，尚非全無聲請裁定免責之機會，附此敘明。
六、據上論結，本件抗告為無理由，爰依消費者債務清理條例第
    11條第2項、第15條，民事訴訟法第495條之1第1項、第449
    條第1項、第95條、第78條，裁定如主文。
中    華    民    國    99    年    10    月    29    日
                民事第一庭     審判長法  官  康弼周
                                     法  官  黃楹榆
                                     法  官  陳正禧
以上正本係照原本作成。
本裁定不得再抗告。
中    華    民    國    99    年    10    月    29    日
                                     書記官  莊素美

司法院資訊處製作；財團法人民間司法改革基金會備份。
